臺灣臺北地方法院刑事判決
111年度審易字第791號
公  訴  人  臺灣臺北地方檢察署檢察官
被      告  洪博學

上列被告因妨害名譽案件，經檢察官提起公訴（111年度偵續二
字第5號），本院判決如下：
    主  文
洪博學犯散布文字誹謗罪，處罰金新臺幣貳萬伍仟元，如易服勞
役，以新臺幣壹仟元折算壹日。
    事  實
一、洪博學係網路媒體「民報」專欄作家，明知並無中天電視股
    份有限公司（下稱中天公司）或其他團體付費店家綁定收看
    中天新聞台之情事，竟基於意圖散布於眾而傳述足以毀損他
    人名譽之誹謗犯意，於民國107年12月22日下午2時前某時，
    撰寫標題為：「無知是通往奴役的道路」之專欄文章（下稱
    本案文章），並於該文章中不實撰述稱：「有一天在一個小
    吃店用晚餐，店裡的牆上電視，正播放『中X新聞』，我主動
    跑過去想轉看其他新聞台，沒想到老闆卻出言制止說『收視
    費你要付嗎？』我問他『看電視也要收錢？』後來才知道，附
    近店家情況雷同，某一個集團，已經繳交了收看費，每月50
    0塊，條件就是開店時，只能看『中X』，關店後才可以隨意轉
    台。有不少旅店、小醫院診所，也有類似情況」云云，並交
    寄予位在臺北市○○區○○○路00號0樓之0「民報」辦公室之不
    詳編輯，於107年12月22日下午2時許在網路媒體「民報」上
    刊登本案文章公示於眾，足使人誤信中天公司旗下中天電視
    台有透過自己或其他團體付費綁定收視之情事，因而毀損中
    天公司之名譽。
二、案經中天公司委由詹德柱律師、許毓民律師訴由臺灣臺北地
    方檢察署檢察官偵查起訴
    理  由
一、程序方面：
　　按被告以外之人於審判外之陳述，雖不符刑事訴訟法第159
    條之1至第159條之4之規定，然經當事人於審判程序同意作
    為證據，法院審酌該言詞陳述或書面陳述作成時之情況，認
    為適當者，亦得為證據；當事人、代理人或辯護人於法院調
    查證據時，知有第159條第1項不得為證據之情形，而未於言
    詞辯論終結前聲明異議者，視為有前項之同意，刑事訴訟法
    第159條之5定有明文。本件作為證據使用之相關審判外陳述
    ，經被告洪博學及檢察官於本院審理中均同意作為證據（見
    審易卷第106頁），本院審酌該等陳述作成時之情況正常，
    所取得過程並無瑕疵，且與本案相關之待證事實具有關連性
    ，亦無證明力明顯過低等情形，適當作為證據，依前開刑事
    訴訟法第159條之5第1項之規定，認上開陳述具有證據能力
    。
二、認定犯罪事實所憑之證據及理由： 
    訊據被告固坦承於網路媒體「民報」發表本案文章等情，惟
    矢口否認有何加重誹謗犯行，辯稱：本人確實在高雄地區小
    吃店目擊本案文章所述之事，我撰寫本案文章是出於善意，
    提醒社會大眾現今社會假訊息充斥，並非針對告訴人中天公
    司，而文章提到「中X新聞」也未明指中天新聞，是告訴人
    自己對號入座，且我本來就在民報上發表文章，本案文章經
    其他媒體轉載報導，均非我故意散布云云，經查：
　㈠本案文章係由被告撰寫並交寄予網路媒體「民報」之編輯，
    供「民報」編輯於首揭時間在「民報」上刊登乙情，為被告
    所不否認（見審易卷第105頁），並有「民報」所刊本案文
    章之翻印資料在卷可稽（見他卷第13頁至第18頁），堪以認
    定。而「民報」既為不特定民眾均得以上網閱覽內容之網路
    媒體，在該媒體上發表文章自有將文章內容散布於眾之意，
    被告辯稱本案文章並非其故意讓其他媒體轉載、報導而否認
    有散布於眾之意云云，本院並不採信。
　㈡被告於本案文章中所指付費綁定收視之電視新聞台及其背後
    集團，固以「中X新聞」一詞稱之，然綜合被告於本案文章
    所稱：「我主動跑過去想轉看其他新聞台」等語，足見被告
    所指「中X新聞」係專指「新聞台」而非綜合類頻道，參佐
    卷內中華民國媒體頻道列表資料（見偵續卷第44頁至第45頁
    ），已可特定即為「中天新聞台」頻道。加以本件案發前正
    值我國107年直轄市市長及縣市長大選，選情相當激烈，中
    天新聞台因支持對象立場鮮明，其製播之新聞節目備受關注
    ，且因在報導或節目內容上有諸多惹議事件，不論在專業學
    術討論或普羅民眾閒聊間，對中天新聞台之討論及關注度均
    遠較「中視新聞」、「中華電視新聞」、「中文電視」等頻
    道高，此為眾所皆知之事實。況被告於本院審理時，亦坦承
    其於本案文章所指之「中X新聞」即為中天新聞台乙情（見
    審易卷第105頁），綜此應認閱覽本案文章之讀者，皆會認
    定被告所指之經人付費綁定收視之新聞台即為中天新聞台。
    準此，被告透過本案文章向公眾傳述告訴人本身或透過其他
    團體向飲食、商旅店支付有線電視費用綁定收看中天新聞台
    之具體情節，至為明確。而依社會通念為客觀判斷，被告所
    傳述之上開情節，確足使一般人認為告訴人本身或透過其他
    集團付費購買收視率或對民眾「洗腦」之不名譽形象，足使
    告訴人之聲譽地位有受貶損之危險性。此從本案文章發表後
    ，三立新聞台旋於107年12月27日「新台灣加油」節目依本
    案文章製播相關專題，節目中主持人廖筱君及現場來賓苗博
    雅、周玉蔻、姚立明、劉櫂豪對此進行熱烈討論並予譴責，
    嗣並有諸多民眾或團體向公平交易委員會提出檢舉，有上開
    節目錄影檔案光碟及錄音譯文、公平交易委員會109年7月24
    日公服字第1090012331號函在卷可憑（見他卷第19頁至第25
    頁、偵續卷第54頁至第88頁），即足證明本案文章對告訴人
    聲譽所生之負面影響力。　
　㈢按刑法第310條第3項前段以對於所誹謗之事，能證明其為真
    實者不罰，係針對言論內容與事實相符者之保障，並藉以限
    定刑罰權之範圍，固非謂指摘或傳述誹謗事項之行為人，必
    須自行證明其言論內容確實真實，始能免於刑責，亦即該行
    為人證明其言論內容是否真實之強度，不必達到客觀之真實
    ，透過「實質（真正）惡意原則」之檢驗，只要認行為人於
    發表言論時並非明知所言非真實而故意捏造虛偽事實，或並
    非因重大過失或輕率而未探究所言是否為真實致其陳述與事
    實不符，皆排除於第310條之處罰範圍外，認行為人不負相
    關刑責。然上述「實質（真正）惡意原則」並非完全免除行
    為人之證明責任，蓋行為人對所傳述之事實或其訊息來源之
    接觸最深且證明最易，於法院依現有證明方法均無從調查此
    對被告有利之事項時，行為人毋寧應至少指出適宜之證明方
    法，供法院對此證明方法進行調查。據此以論：
　1.本案文章發表後，包含「新聞頻道轉台運動社群網站」及其
    他檢舉人，曾詳列臺灣民間疑似遭付費綁定收視特定頻道之
    近百間店家，向公平交易委員會提出檢舉，然經該會逐一訪
    查結果，認定均無此情事，有上開函文及所附問卷、實地及
    電話訪查情形彙整表在卷可憑（見偵續卷第54頁至第88頁）
    。又蘋果日報曾於108年6月21日報導在臺北光華商場附近經
    營便當店之「阿凱」即鄭庭凱，於媒體受訪時曾表示：有大
    樓管理員和系統業者向其告稱如固定播放某新聞台即可減免
    收視費用新臺幣（下同）500元等語（見偵續卷第27頁），
    然鄭庭凱於警詢時卻明確陳稱：並無任何大樓管理員和系統
    業者向其告稱有上述事項等語（見偵續一卷第85頁至第87頁
    ）。準此，依上開政府機關對所檢舉可疑遭付費或減免費用
    綁定收看特定頻道之店家所進行之大規模訪查結果，均未發
    現有所謂付費綁定收視之情形，即難信憑被告於本案文章中
    所述其在小吃店所經歷之店主告稱有付費綁定收視乙情確有
    其事。
　2.本院依現有之適宜證明方法，尚無從對被告為有利之認定，
    而質之被告於本案文章中所述：「我主動跑過去想轉看其他
    新聞台，沒想到老闆卻出言制止說『收視費你要付嗎？』我問
    他『看電視也要收錢？』後來才知道，附近店家情況雷同，某
    一個集團，已經繳交了收看費，每月500塊，條件就是開店
    時，只能看『中X』，關店後才可以隨意轉台」等語，明顯可
    見此係被告親身經歷，從而被告僅需陳報或提供該小吃店之
    具體位置、商號名稱等資料，經本院以證人方式傳訊店主到
    庭說明，即可釐清被告於本案之言論是否為有所憑據之善意
    說明及評論。此外，是否有付費綁定收視之待證事項並不涉
    及特定政治立場，加以本院審理時已距案發時間甚久，媒體
    熱議不若以往，被告與其所稱之店家老闆僅係一時主顧關係
    ，將來亦無利害牽扯可言，殊難想像傳訊該店主到庭作證有
    何對其為難之處。又依本案文章內容，本件並非該店家人員
    私下向以記者身分自居之被告揭露「爆料」，而係店主毫未
    隱瞞地向現場顧客之一之被告陳述此情，本無記者基於新聞
    自由保護不願具名消息來源之問題。況被告於本案文章揭示
    ：附近店家情況雷同等語，足見該地段諸多店家均有類似情
    形，縱被告已對與其接觸之特定店家資訊不復完整記憶，亦
    可提供附近未與其接觸之其他店家資訊供本院調查，並無任
    何困難之處。職是，被告捨棄上開顯可輕易證明其為文有所
    憑據之證明方法不為，泛稱其欲保護新聞來源而拒絕透露所
    指店家或附近地段之資訊，揆諸上開說明，難認被告於本案
    文章中所稱小吃店老闆向其透露有某集團付費綁定收看中天
    新聞台之事存在，資難認定被告傳述本件貶損告訴人之事係
    有所憑據之善意陳述及評論，被告無從援以「實質（真正）
    惡意原則」主張免其刑責。
　3.按以善意發表言論，對於可受公評之事，而為適當之評論者
    ，不罰，刑法第311條第3款固有規定。被告撰文欲提醒社會
    大眾現今社會假訊息充斥，且我國媒體與財團、政黨、政府
    甚至境外敵對勢力之關係密切，其等媒體立場容易偏頗甚刻
    意誤導閱聽者之主張，絕屬「可受公評之事」，然被告對此
    進行陳述及評論，仍應本於相當之憑據，前已述及被告於本
    案文章所稱小吃店老闆向其透露有某集團付費綁定收看中天
    新聞台之事經本院認定並不存在，被告卻於本案文章佯稱此
    情再為上述主張、立論，已非單純用語、情節稍嫌聳動或誇
    張，其發表本案文章內容顯非善意，自難依上開規定免其刑
    責。
　㈣被告雖於本院審理時聲請傳訊矢板明夫、張銘佑到庭作證，
    欲證明中天新聞台有付費綁定收視之情形云云。然被告自稱
    其並不認識矢板明夫、張銘佑，其等也不知悉其於本案文章
    中所指述之小吃店，顯難直接證明被告於本案文章所提之小
    吃店老闆所述乙情是否屬實。至被告於偵查中提出所稱矢板
    明夫臉書內容資料（見偵續一卷第26頁），辯稱矢板明夫也
    曾在熱炒店遭遇類似經歷，然被告所提之資料並無足以判斷
    確係矢板明夫發表之憑據，內容所稱之「熱炒店」亦乏可資
    特定之依據而無從調查。綜此，本院認被告聲請傳訊矢板明
    夫、張銘佑到庭作證，並無必要，特此敘明。
　㈤綜上所述，被告所辯不足採信，本案事證明確，被告犯行洵
    堪認定，應依法論科。　　
三、論罪科刑：
  ㈠核被告所為，係犯刑法第310條第2項之散布文字誹謗罪（被
    告行為後，該條規定雖於108年12月25日經總統公布修正施
    行，並自同年月27日起生效，然該次修正僅係統一罰金刑折
    算標準，修正後法定刑並無輕或重於修正前之情形，自無比
    較新舊法問題，應逕適用現行法即修正後規定論處）。
　㈡爰以行為人之責任為基礎，本院審酌被告撰寫本案文章，欲
    提醒讀者我國媒體與財團、政黨、政府甚至境外敵對勢力關
    係密切之弊端，其本意確佳，然不惜虛捏告訴人本身或透過
    其他團體支付有線電視費用予店家綁定收看中天新聞台之具
    體情節，貶損告訴人聲譽，所為實屬不該。復考量被告於本
    案前並無任何前科紀錄，素行尚可，有臺灣高等法院被告前
    案紀錄表在卷可憑，及其自陳：碩士畢業之智識程度，現在
    「民報」擔任專欄作家，月收入約5萬元，無需扶養之親屬
    等語之智識程度及家庭經濟狀況（見審易卷第118頁），並
    參酌被告犯後否認犯行，迄今未與告訴人達成和解，亦未獲
    得告訴人之原諒，暨其犯罪動機、目的、手段、情節等一切
    情狀，量處如主文所示之刑，並諭知易服勞役之折算標準，
    以資懲儆。
據上論斷，應依刑事訴訟法第299條第1項前段，判決如主文。
本案經檢察官廖彥鈞提起公訴，檢察官朱玓到庭執行公訴。
中　　華　　民　　國　　111 　年　　8 　　月　　18　　日
                  刑事第二十庭  法  官  宋恩同
以上正本證明與原本無異。
如不服本判決應於收受送達後20日內向本院提出上訴書狀，並應
敘述具體理由；其未敘述上訴理由者，應於上訴期間屆滿後20日
內向本院補提理由書（均須按他造當事人之人數附繕本）「切勿
逕送上級法院」。告訴人或被害人如對於本判決不服者，應具備
理由請求檢察官上訴，其上訴期間之計算係以檢察官收受判決正
本之日期為準。因疫情而遲誤不變期間，得向法院聲請回復原狀
。
                                書記官  黃勤涵
中　　華　　民　　國　　111 　年　　8 　　月　　18　　日
附錄本案論罪科刑法條全文：
中華民國刑法第310條
意圖散布於眾，而指摘或傳述足以毀損他人名譽之事者，為誹謗
罪，處1年以下有期徒刑、拘役或1萬5千元以下罰金。
散布文字、圖畫犯前項之罪者，處2年以下有期徒刑、拘役或3萬
元以下罰金。
對於所誹謗之事，能證明其為真實者，不罰。但涉於私德而與公
共利益無關者，不在此限。